ACORDAO-COMPLETO-2492219

ACÓRDÃO 18615/2021 ATA 40/2021 - PRIMEIRA CÂMARA

VISTOS, relatados e discutidos estes autos de Tomada de Contas Especial instaurada pelo Banco do Brasil S.A. em desfavor da Cooperativa de Desenvolvimento das Atividades Rurais e Ambientais - Via do Trabalho, e de seus representantes, Rodrigo Riello Santos (Presidente) e Antônio Roberto Ramirez Sant'Anna (Diretor Administrativo-Financeiro) , em razão da não comprovação da boa e regular aplicação dos recursos públicos federais recebidos no âmbito do Contrato de Repasse 35920/2012 (Siafi 777153) , firmado com a Secretaria Especial de Agricultura Familiar e do Desenvolvimento Agrário, tendo por objeto "Fortalecer a organização produtiva de mulheres rurais por meio de ações de capacitação em gestão, produção e comercialização nos Territórios da Mata Sul e Mata Norte do Estado de Pernambuco",
ACORDAM os Ministros do Tribunal de Contas da União, reunidos em sessão da 1ª Câmara, ante as razões expostas pelo Relator, em:
9.1. considerar revéis os responsáveis Rodrigo Riello Santos, Antônio Roberto Ramirez Sant'Anna e a Cooperativa de Desenvolvimento das Atividades Rurais e Ambientais - Via do Trabalho para todos os efeitos, dando-se prosseguimento ao processo, nos termos do art. 12, § 3º, da Lei 8.443/1992;
9.2. julgar irregulares as contas de Rodrigo Riello Santos, Antônio Roberto Ramirez Sant'Anna e Cooperativa de Desenvolvimento das Atividades Rurais e Ambientais - Via do Trabalho, com fundamento nos arts. 1º, inciso I, 16, inciso III, alínea "a", 19 e 23, inciso III, da Lei 8.443/1992, condenando-os, solidariamente, ao pagamento da quantia de R$ 295.907,10 (duzentos e noventa e cinco mil, novecentos e sete reais e dez centavos) , fixando-lhes o prazo de quinze dias, a contar da notificação, para que seja comprovado, perante o Tribunal (art. 214, inciso III, alínea "a", do Regimento Interno) , o recolhimento da dívida aos cofres do Tesouro Nacional, atualizada monetariamente e acrescida dos juros de mora calculados a partir de 28/01/2014 até a data do efetivo recolhimento, na forma prevista na legislação em vigor;
9.3. aplicar a Rodrigo Riello Santos, Antônio Roberto Ramirez Sant'Anna e à Cooperativa de Desenvolvimento das Atividades Rurais e Ambientais - Via do Trabalho, com fundamento no art. 57 da Lei 8.443/1992, multa individual no valor de R$ 25.000,00 (vinte e cinco mil reais) , fixando-lhes o prazo de quinze dias, a contar da notificação, para comprovar, perante o Tribunal, nos termos do art. 214, inciso III, alínea "a", do RI/TCU, o recolhimento das referidas quantias ao Tesouro Nacional, atualizadas monetariamente desde a data deste Acórdão até a do efetivo recolhimento, se forem pagas após o vencimento, na forma da legislação em vigor;
9.4. autorizar, desde logo, nos termos do art. 28, inciso II, da Lei 8.443/1992, a cobrança judicial das dívidas caso não atendidas as notificações; 
9.5. remeter cópia deste Acórdão à Procuradoria da República no Estado de Pernambuco, com fundamento no art. 12, inciso IV, da Lei 8.443/1992, c/c o § 7º do art. 209 do Regimento Interno do TCU, para o ajuizamento das ações que considere cabíveis; e
9.6. dar ciência desta deliberação aos responsáveis.

Tomada de Contas Especial instaurada pelo(a) Banco do Brasil S.A.(mandatária na Secretaria Especial de Agricultura Familiar e Desenvolvimento Agrário) em razão de Omissão no dever de prestar contas, Contrato de repasse 35920/2012, firmado com o/a Secretaria Especial de Agricultura Familiar e do Desenvolvimento Agrário, Siafi/Siconv 777153, que teve como objeto fortalecer a organização produtiva de mulheres rurais por meio  de ações de capacitação em gestão, produção e comercialização nos Territórios da Mata Sul e Mata Norte do Estado de Pernambuco.

Primeira Câmara

Cooperativa de Desenvolvimento das Atividades Rurais e Ambientais - Via do Trabalho.

3. Responsáveis: Rodrigo Riello Santos (CPF XXX.302.188-XX), Antônio Roberto Ramirez Sant'Anna (CPF XXX.613.847-XX) e Cooperativa de Desenvolvimento das Atividades Rurais e Ambientais - Via do Trabalho (CNPJ 05.507.982/0001-26).

13.1. Ministros presentes: Walton Alencar Rodrigues (Presidente), Vital do Rêgo e Jorge Oliveira.
13.2. Ministro-Substituto convocado: Augusto Sherman Cavalcanti (Relator).

AUGUSTO SHERMAN

A SecexTCE elaborou a instrução de mérito à peça 68, transcrita a seguir, a qual recebeu a aprovação dos dirigentes daquela unidade técnica.
"INTRODUÇÃO
1.	Cuidam os autos de tomada de contas especial instaurada por Banco do Brasil S.A. (mandatário da Secretaria Especial de Agricultura Familiar e Desenvolvimento Agrário) , em desfavor de Rodrigo Riello Santos (CPF XXX.302.188-XX) , Antonio Roberto Ramirez Sant Anna (CPF XXX.613.847-XX) e Cooperativa de Desenvolvimento das Atividades Rurais e Ambientais - Via do Trabalho (CNPJ 05.507.982/0001-26) , em razão da não comprovação da boa e regular aplicação dos recursos públicos federais recebidos no âmbito do Contrato de Repasse 35920/2012, registro Siafi 777153 (peça 8) , firmado entre a Secretaria Especial de Agricultura Familiar e do Desenvolvimento Agrário e a Cooperativa de Desenvolvimento das Atividades Rurais e Ambientais - Via do Trabalho, e que tinha por objeto 'Fortalecer a organização produtiva de mulheres rurais por meio de ações de capacitação em gestão, produção e comercialização nos Territórios da Mata Sul e Mata Norte do Estado de Pernambuco	'.
HISTÓRICO
2.	Em 8/2/2018, com fundamento na IN/TCU 71/2012, alterada pela IN/TCU 76/2016 e DN/TCU 155/2016, o dirigente do Banco do Brasil S.A. autorizou a instauração da tomada de contas especial (peça 6) . O processo foi registrado no sistema e-TCE com o número 858/2019.
3.	O Contrato de repasse 35920/2012, registro Siafi 777153, foi firmado no valor de R$ 560.224,42, sendo R$ 526.854,42 à conta do concedente e R$ 33.370,00 referentes à contrapartida do convenente. Teve vigência de 27/12/2012 a 22/12/2014, com prazo para apresentação da prestação de contas em 20/2/2015. Os repasses efetivos da União totalizaram R$ 526.854,42 (peças 10 e 22) .
4.	A prestação de contas e complementações enviadas foram analisadas por meio da Análise 1/2016-DPMRQ-BB, constante na peça 23.
5.	O fundamento para a instauração da Tomada de Contas Especial, conforme consignado na matriz de responsabilização elaborada pelo tomador de contas, foi a constatação da seguinte irregularidade (peça 32) : 
Não comprovação da boa e regular aplicação dos recursos federais repassados à Cooperativa de Desenvolvimento das Atividades Rurais e Ambientais - VIA DO TRABALHO, em face da omissão no dever de prestar contas dos valores transferidos, no âmbito do contrato de repasse descrito como 'Fortalecer a organização produtiva de mulheres rurais por meio  de ações de capacitação em gestão, produção e comercialização nos Territórios da Mata Sul e Mata Norte do Estado de Pernambuco.', no período de 27/12/2012 a 22/12/2014, cujo prazo encerrou-se em 20/2/2015.
6.	Os responsáveis arrolados na fase interna foram devidamente comunicados e, diante da ausência de justificativas suficientes para elidir a irregularidade e da não devolução dos recursos, instaurou-se a tomada de contas especial.
7.	No relatório de TCE - SDR/SEAD - TC CUSTEIO - BB 2019/003071 (peça 33) , o tomador de contas concluiu que o prejuízo importaria no valor original de R$ 295.907,10, imputando-se a responsabilidade a Rodrigo Riello Santos, Presidente, no período de 25/7/2012 a 25/7/2016, na condição de dirigente, Antonio Roberto Ramirez Sant Anna, Diretor Administrativo-Financeiro, no período de 25/7/2012 a 25/7/2016, na condição de dirigente e à Cooperativa de Desenvolvimento das Atividades Rurais e Ambientais - Via do Trabalho, na condição de entidade convenente. 
8.	Em 23/8/2019, a Controladoria-Geral da União emitiu o Relatório de Auditoria 928/2019 (peça 34) , em concordância com o relatório do tomador de contas. O certificado de auditoria e o parecer do dirigente do órgão de controle interno concluíram pela irregularidade das presentes contas (peças 35 e 36) .
9.	Em 6/9/2019, o ministro responsável pela área atestou haver tomado conhecimento das conclusões contidas no relatório e certificado de auditoria, bem como do parecer conclusivo do dirigente do órgão de controle interno, manifestando-se pela irregularidade das contas, e determinou o encaminhamento do processo ao Tribunal de Contas da União (peça 37) .
10.	Na instrução inicial (peça 40) , analisando-se os documentos nos autos, concluiu-se pela necessidade de realização de citação para as seguintes irregularidades: 
10.1.	Irregularidade 1: não comprovação da execução física do objeto do convênio.
10.1.1.	Evidências da irregularidade: documentos técnicos presentes nas peças 17, 23 e 31.
10.1.2.	Normas infringidas: Art. 70, parágrafo único, da Constituição Federal de 1988; art. 93, do Decreto-lei 200, de 25 de fevereiro de 1967; art. 50, §3º, da Portaria Interministerial 127/2008, e Termo do Convênio.
10.2.	Débito relacionado aos responsáveis Antonio Roberto Ramirez Sant Anna (CPF: XXX.613.847-XX) , Rodrigo Riello Santos (CPF: XXX.302.188-XX) e Cooperativa de Desenvolvimento das Atividades Rurais e Ambientais - Via do Trabalho (CNPJ: 05.507.982/0001-26) :
	Data de ocorrência
	Valor histórico (R$) 
	Identificador da parcela

	28/1/2014
	295.907,10
	D2

10.2.1.	Cofre credor: Tesouro Nacional.
10.2.2.	Responsável: Antonio Roberto Ramirez Sant Anna (CPF: XXX.613.847-XX) .
10.2.2.1.	Conduta: não apresentar documentos que provassem a execução dos itens previstos no plano de trabalho e pagos com recursos do convênio.
10.2.2.2.	Nexo de causalidade: A não apresentação de documentos que comprovassem a execução dos itens previstos no plano de trabalho resultou na presunção de dano ao erário.
10.2.2.3.	Culpabilidade: não há excludentes de ilicitude, de culpabilidade e de punibilidade; é razoável supor que o responsável tinha consciência da ilicitude de sua conduta; era exigível conduta diversa da praticada, qual seja, comprovar por meio de documentos a efetiva execução de todos os itens previstos no plano de trabalho. 
10.2.3.	Responsável: Rodrigo Riello Santos (CPF: XXX.302.188-XX) .
10.2.3.1.	Conduta: não apresentar documentos que provassem a execução dos itens previstos no plano de trabalho e pagos com recursos do convênio.
10.2.3.2.	Nexo de causalidade: A não apresentação de documentos que comprovassem a execução dos itens previstos no plano de trabalho resultou na presunção de dano ao erário.
10.2.3.3.	Culpabilidade: não há excludentes de ilicitude, de culpabilidade e de punibilidade; é razoável supor que o responsável tinha consciência da ilicitude de sua conduta; era exigível conduta diversa da praticada, qual seja, comprovar por meio de documentos a efetiva execução de todos os itens previstos no plano de trabalho. 
10.2.4.	Responsável: Cooperativa de Desenvolvimento das Atividades Rurais e Ambientais - Via do Trabalho (CNPJ: 05.507.982/0001-26) .
10.2.4.1.	Conduta: não apresentar documentos que provassem a execução dos itens previstos no plano de trabalho e pagos com recursos do convênio.
10.2.4.2.	Nexo de causalidade: A não apresentação de documentos que comprovassem a execução dos itens previstos no plano de trabalho resultou na presunção de dano ao erário.
10.2.4.3.	Culpabilidade: não há excludentes de ilicitude, de culpabilidade e de punibilidade; é razoável supor que o administrador responsável pela pessoa jurídica tinha consciência da ilicitude de sua conduta; era exigível conduta diversa da praticada, qual seja, comprovar por meio de documentos a efetiva execução de todos os itens previstos no plano de trabalho. 
11.	Encaminhamento: citação.
11.1.	Irregularidade 2: divergência total entre a movimentação financeira e os documentos de despesa apresentados, no âmbito do contrato de repasse descrito como 'Fortalecer a organização produtiva de mulheres rurais por meio  de ações de capacitação em gestão, produção e comercialização nos Territórios da Mata Sul e Mata Norte do Estado de Pernambuco', uma vez que os documentos inseridos no Siconv, a título de prestação de contas, sobretudo aqueles referentes à liquidação das despesas, não apresentam a identificação do convênio, tampouco, o atesto de recebimento dos bens e/ou serviços. Além disso, os documentos anexados no referido sistema não permitem estabelecer uma correspondência inequívoca com a realização de cada meta e/ou etapa constante do plano de trabalho do ajuste sob exame.
11.1.1.	Evidências da irregularidade: documentos técnicos presentes nas peças 17, 23 e 31.
11.1.2.	Normas infringidas: Art. 37, caput, c/c o art. 70, parágrafo único, da Constituição da República Federativa do Brasil; art. 93, do Decreto-lei 200/1967; art. 66, do Decreto 93.872/1986.
11.2.	Débito relacionado aos responsáveis Antonio Roberto Ramirez Sant Anna (CPF: XXX.613.847-XX) , Rodrigo Riello Santos (CPF: XXX.302.188-XX) e Cooperativa de Desenvolvimento das Atividades Rurais e Ambientais - Via do Trabalho (CNPJ: 05.507.982/0001-26) :
	Data de ocorrência
	Valor histórico (R$) 
	Identificador da parcela

	28/1/2014
	295.907,10
	D2

11.2.1.	Cofre credor: Tesouro Nacional.
11.2.2.	Responsável: Antonio Roberto Ramirez Sant Anna (CPF: XXX.613.847-XX) .
11.2.2.1.	Conduta: apresentar comprovantes de despesas sem correspondência com a movimentação financeira dos recursos repassados no âmbito do instrumento em questão.
11.2.2.2.	Nexo de causalidade: A apresentação de comprovantes de despesas sem correspondência com a movimentação financeira dos recursos federais repassados no âmbito do instrumento em questão impediu o estabelecimento do nexo causal entre os referidos recursos e as despesas apresentadas, resultando na impugnação das despesas e, consequentemente, em presunção de dano ao erário.
11.2.2.3.	Culpabilidade: não há excludentes de ilicitude, de culpabilidade e de punibilidade; é razoável supor que o responsável tinha consciência da ilicitude de sua conduta; era exigível conduta diversa da praticada, qual seja, comprovar a compatibilidade entre as despesas realizadas e a movimentação financeira dos recursos repassados no âmbito do instrumento. 
11.2.3.	Responsável: Rodrigo Riello Santos (CPF: XXX.302.188-XX) .
11.2.3.1.	Conduta: apresentar comprovantes de despesas sem correspondência com a movimentação financeira dos recursos repassados no âmbito do instrumento em questão.
11.2.3.2.	Nexo de causalidade: A apresentação de comprovantes de despesas sem correspondência com a movimentação financeira dos recursos federais repassados no âmbito do instrumento em questão impediu o estabelecimento do nexo causal entre os referidos recursos e as despesas apresentadas, resultando na impugnação das despesas e, consequentemente, em presunção de dano ao erário.
11.2.3.3.	Culpabilidade: não há excludentes de ilicitude, de culpabilidade e de punibilidade; é razoável supor que o responsável tinha consciência da ilicitude de sua conduta; era exigível conduta diversa da praticada, qual seja, comprovar a compatibilidade entre as despesas realizadas e a movimentação financeira dos recursos repassados no âmbito do instrumento. 
11.2.4.	Responsável: Cooperativa de Desenvolvimento das Atividades Rurais e Ambientais - Via do Trabalho (CNPJ: 05.507.982/0001-26) .
11.2.4.1.	Conduta: apresentar comprovantes de despesas sem correspondência com a movimentação financeira dos recursos repassados no âmbito do instrumento em questão.
11.2.4.2.	Nexo de causalidade: A apresentação de comprovantes de despesas sem correspondência com a movimentação financeira dos recursos federais repassados no âmbito do instrumento em questão impediu o estabelecimento do nexo causal entre os referidos recursos e as despesas apresentadas, resultando na impugnação das despesas e, consequentemente, em presunção de dano ao erário.
11.2.4.3.	Culpabilidade: não há excludentes de ilicitude, de culpabilidade e de punibilidade; é razoável supor que o administrador responsável pela pessoa jurídica tinha consciência da ilicitude de sua conduta; era exigível conduta diversa da praticada, qual seja, comprovar a compatibilidade entre as despesas realizadas e a movimentação financeira dos recursos repassados no âmbito do instrumento. 
12.	Encaminhamento: citação.
13.	Em cumprimento ao pronunciamento da unidade (peça 42) , foram efetuadas citações dos responsáveis, nos moldes adiante:
a) Rodrigo Riello Santos - promovida a citação do responsável, conforme delineado adiante:
	Comunicação: Ofício 11193/2020 - Seproc (peça 48) 
Data da Expedição: 6/4/2020
Data da Ciência: 9/4/2020 (peça 51) 
Nome Recebedor: Erbesson Nascimento
Observação: Ofício enviado para o endereço do responsável, conforme pesquisa na base de dados no sistema da Receita Federal, custodiada pelo TCU.
Fim do prazo para a defesa: 24/4/2020
	
	Comunicação: Ofício 11194/2020 - Seproc (peça 46) 
Data da Expedição: 6/4/2020
Data da Ciência: 9/4/2020 (peça 52) 
Nome Recebedor: Josenita Carvalho
Observação: Ofício enviado para o endereço do responsável, conforme pesquisa na base de dados no sistema do TSE, custodiada pelo TCU.
Fim do prazo para a defesa: 24/4/2020
	
	Comunicação: Ofício 58067/2020 - Seproc (peça 62) 
Data da Expedição: 22/10/2020
Data da Ciência: 17/11/2020 (peça 63) 
Nome Recebedor: Humberto
Observação: Ofício enviado para o endereço do responsável, conforme pesquisa na base de dados nos sistemas corporativos do TCU, custodiada pelo TCU.
	
b) Antonio Roberto Ramirez Sant Anna - promovida a citação do responsável, conforme delineado adiante:
	Comunicação: Ofício 11195/2020 - Seproc (peça 49) 
Data da Expedição: 6/4/2020
Data da Ciência: não houve (Ausente) (peça 53) 
Observação: Ofício enviado para o endereço do responsável, conforme pesquisa na base de dados no sistema da Receita Federal, custodiada pelo TCU.
	
	Comunicação: Ofício 11196/2020 - Seproc (peça 47) 
Data da Expedição: 6/4/2020
Data da Ciência: 16/4/2020 (peça 55) 
Nome Recebedor: Itamara Caroliny F. de Souza
Observação: Ofício enviado para o endereço do responsável, conforme pesquisa na base de dados no sistema do TSE, custodiada pelo TCU.
Fim do prazo para a defesa: 1/5/2020
	
c) Cooperativa de Desenvolvimento das Atividades Rurais e Ambientais - Via do Trabalho - promovida a citação do responsável, conforme delineado adiante:
	Comunicação: Ofício 11192/2020 - Seproc (peça 50) 
Data da Expedição: 7/4/2020
Data da Ciência: não houve (Ausente) (peça 54) 
Observação: Ofício enviado para o endereço do responsável, conforme pesquisa na base de dados no sistema da Receita Federal, custodiada pelo TCU.
	
	Comunicação: Ofício 50783/2020 - Seproc (peça 58) 
Data da Expedição: 30/9/2020
Data da Ciência: 30/9/2020 (peça 57) 
Nome Recebedor: Renato Carvalho
Observação: Ofício enviado para o endereço do responsável, conforme pesquisa na base de dados no sistema da Receita Federal, custodiada pelo TCU.
Prorrogações de prazo:
	Documento
	Nova data limite

	Termo (peça 59) 
	14/12/2020

Fim do prazo para a defesa: 14/12/2020
	
	Comunicação: Ofício 4582/2021 - Seproc (peça 65) 
Data da Expedição: 1/3/2021
Data da Ciência: 11/3/2021 (peça 66) 
Nome Recebedor: Ilegível
Observação: Ofício enviado para o endereço do responsável, conforme pesquisa na base de dados no sistema da Receita Federal, custodiada pelo TCU.
Fim do prazo para a defesa: 26/3/2021
	
14.	Conforme Despacho de Conclusão das Comunicações Processuais (peça 67) , as providências inerentes às comunicações processuais foram concluídas. 
15.	Transcorrido o prazo regimental, os responsáveis Rodrigo Riello Santos, Antonio Roberto Ramirez Sant Anna e Cooperativa de Desenvolvimento das Atividades Rurais e Ambientais - Via do Trabalho permaneceram silentes, devendo ser considerados reveis, nos termos do art. 12, § 3º, da Lei 8.443/1992.
ANÁLISE DOS PRESSUPOSTOS DE PROCEDIBILIDADE DA IN/TCU 71/2012
Avaliação de Viabilidade do Exercício do Contraditório e Ampla Defesa
16.	Verifica-se que não houve o transcurso de mais de dez anos desde o fato gerador sem que tenha havido a notificação dos responsáveis pela autoridade administrativa federal competente (art. 6º, inciso II, c/c art. 19 da IN/TCU 71/2012, modificada pela IN/TCU 76/2016) , uma vez que o fato gerador da irregularidade sancionada ocorreu em 21/2/2015, e os responsáveis foram notificados sobre as irregularidades pela autoridade administrativa competente conforme abaixo:
16.1.	Rodrigo Riello Santos, por meio do edital acostado à peça 5, publicado em 21/1/2019.
16.2.	Antonio Roberto Ramirez Sant Anna, por meio do edital acostado à peça 19, publicado em 21/1/2019.
16.3.	Cooperativa de Desenvolvimento das Atividades Rurais e Ambientais - Via do Trabalho, por meio do Ofício 50783/2020 - Seproc (peça 58) .
Valor de Constituição da TCE 	
17.	Verifica-se, ainda, que o valor atualizado do débito apurado (sem juros) em 1/1/2017 é de R$ 370.416,51, portanto superior ao limite mínimo de R$ 100.000,00, na forma estabelecida conforme os arts. 6º, inciso I, e 19 da IN/TCU 71/2012, modificada pela IN/TCU 76/2016. 
OUTROS PROCESSOS/DÉBITOS NOS SISTEMAS DO TCU COM OS MESMOS RESPONSÁVEIS
18.	Informa-se que foi encontrado processo no Tribunal com os mesmos responsáveis:
	Responsável
	Processos

	Rodrigo Riello Santos
	Processo 030.050/2016-2 (CBEX, encerrado) , Processo 030.049/2016-4 (CBEX, encerrado) , Processo 016.948/2014-9 (TCE, encerrado) , Processo 022.841/2018-0 (TCE, aberto) , Processo 040.230/2018-0 (TCE, aberto) e Processo 037.125/2018-4 (TCE, aberto) .

	Antonio Roberto Ramirez Sant Anna
	Processo 016.948/2014-9 (TCE, encerrado) .

	Cooperativa de Desenvolvimento das Atividades Rurais e Ambientais - Via do Trabalho
	Processo 030.051/2016-9 (CBEX, encerrado) , Processo 030.049/2016-4 (CBEX, encerrado) , Processo 016.948/2014-9 (TCE, encerrado) , Processo 022.841/2018-0 (TCE, aberto) , Processo 040.230/2018-0 (TCE, aberto) e Processo 037.125/2018-4 (TCE, aberto) .

19.	A tomada de contas especial está, assim, devidamente constituída e em condição de ser instruída.
EXAME TÉCNICO
Da validade das notificações
20.	Preliminarmente, cumpre tecer breves considerações sobre a forma como são realizadas as comunicações processuais no TCU. A esse respeito, destacam-se o art. 179, do Regimento Interno do TCU (Resolução 155, de 4/12/2002) e o art. 4º, inciso III, § 1º, da Resolução TCU 170, de 30 de junho de 2004, in verbis:
Art. 179. A citação, a audiência ou a notificação, bem como a comunicação de diligência, farse-ão:
I - mediante ciência da parte, efetivada por servidor designado, por meio eletrônico, fac-símile, telegrama ou qualquer outra forma, desde que fique confirmada inequivocamente a entrega da comunicação ao destinatário;
II - mediante carta registrada, com aviso de recebimento que comprove a entrega no endereço do destinatário;
III - por edital publicado no Diário Oficial da União, quando o seu destinatário não for localizado
 (...) 
Art. 3º As comunicações serão dirigidas ao responsável, ou ao interessado, ou ao dirigente de órgão ou entidade, ou ao representante legal ou ao procurador constituído nos autos, com poderes expressos no mandato para esse fim, por meio de:
I - correio eletrônico, fac-símile ou telegrama;
II - servidor designado;
III - carta registrada, com aviso de recebimento;
IV - edital publicado no Diário Oficial da União, quando o seu destinatário não for localizado, nas hipóteses em que seja necessário o exercício de defesa.
Art. 4º. Consideram-se entregues as comunicações:
I - efetivadas conforme disposto nos incisos I e II do artigo anterior, mediante confirmação da ciência do destinatário;
II - realizadas na forma prevista no inciso III do artigo anterior, com o retorno do aviso de recebimento, entregue comprovadamente no endereço do destinatário;
III - na data de publicação do edital no Diário Oficial da União, quando realizadas na forma prevista no inciso IV do artigo anterior.
§ 1º O endereço do destinatário deverá ser previamente confirmado mediante consulta aos sistemas disponíveis ao Tribunal ou a outros meios de informação, a qual deverá ser juntada ao respectivo processo.
 (...) 
21.	Bem se vê, portanto, que a validade da citação via postal não depende de que o aviso de recebimento seja assinado pelo próprio destinatário da comunicação, o que dispensa, no caso em tela, a entrega do AR em 'mãos próprias'. A exigência da norma é no sentido de o Tribunal verificar se a correspondência foi entregue no endereço correto, residindo aqui a necessidade de certeza inequívoca. 
22.	Não é outra a orientação da jurisprudência do TCU, conforme se verifica dos julgados a seguir transcritos:
São válidas as comunicações processuais entregues, mediante carta registrada, no endereço correto do responsável, não havendo necessidade de que o recebimento seja feito por ele próprio (Acórdão 3648/2013-TCU-Segunda Câmara, Relator Min. José Jorge) ;
É prescindível a entrega pessoal das comunicações pelo TCU, razão pela qual não há necessidade de que o aviso de recebimento seja assinado pelo próprio destinatário. Entregandose a correspondência no endereço correto do destinatário, presume-se o recebimento da citação. (Acórdão 1019/2008-TCU-Plenário, Relator Min. Benjamin Zymler) ;
As comunicações do TCU, inclusive as citações, deverão ser realizadas mediante Aviso de Recebimento - AR, via Empresa Brasileira de Correios e Telégrafos, bastando para sua validade que se demonstre que a correspondência foi entregue no endereço correto. (Acórdão 1526/2007-TCU-Plenário, Relator Min. Aroldo Cedraz) .
23.	A validade do critério de comunicação processual do TCU foi referendada pelo Supremo Tribunal Federal, nos termos do julgamento do MS-AgR 25.816/DF, por meio do qual se afirmou a desnecessidade da ciência pessoal do interessado, entendendo-se suficiente a comprovação da entrega do 'AR' no endereço do destinatário:
Ementa: agravo regimental. Mandado de segurança. Desnecessidade de intimação pessoal das decisões do tribunal de contas da união. art. 179 do regimento interno do TCU. Intimação do ato impugnado por carta registrada, iniciado o prazo do art. 18 da lei nº 1.533/51 da data constante do aviso de recebimento. Decadência reconhecida. Agravo improvido.
O envio de carta registrada com aviso de recebimento está expressamente enumerado entre os meios de comunicação de que dispõe o Tribunal de Contas da União para proceder às suas intimações.
O inciso II do art. 179 do Regimento Interno do TCU é claro ao exigir apenas a comprovação da entrega no endereço do destinatário, bastando o aviso de recebimento simples. 
Da revelia dos responsáveis Rodrigo Riello Santos, Antonio Roberto Ramirez Sant Anna e Cooperativa de Desenvolvimento das Atividades Rurais e Ambientais - Via do Trabalho
24.	No caso vertente, a citação de cada um dos responsáveis (Rodrigo Riello Santos, Antonio Roberto Ramirez Sant Anna e Cooperativa de Desenvolvimento das Atividades Rurais e Ambientais - Via do Trabalho) se deu em endereços provenientes de pesquisas de endereços realizadas pelo TCU (vide parágrafos acima) , porquanto, devido ao insucesso de realizar a citação em endereços constantes na base de dados da Receita custodiada pelo TCU, buscou-se a notificação em endereços provenientes das bases de dados públicas custodiadas pelo TCU (TSE e Renach) e das bases de dados do próprio TCU. A entrega dos ofícios citatórios nesses endereços ficou comprovada conforme detalhamento a seguir:
24.1.	Rodrigo Riello Santos, ofício 11193/2020 - Seproc (peça 48) , origem no sistema da Receita Federal; ofício 11194/2020 - Seproc (peça 46) , origem no sistema do TSE e ofício 58067/2020 - Seproc (peça 62) , origem nos sistemas corporativos do TCU.
24.2.	Antonio Roberto Ramirez Sant Anna, ofício 11195/2020 - Seproc (peça 49) , origem no sistema da Receita Federal e ofício 11196/2020 - Seproc (peça 47) , origem no sistema do TSE.
24.3.	Cooperativa de Desenvolvimento das Atividades Rurais e Ambientais - Via do Trabalho, ofício 11192/2020 - Seproc (peça 50) , origem no sistema da Receita Federal; ofício 50783/2020 - Seproc (peça 58) , origem no sistema da Receita Federal e ofício 4582/2021 - Seproc (peça 65) , origem no sistema da Receita Federal.
25.	Nos processos do TCU, a revelia não leva à presunção de que seriam verdadeiras todas as imputações levantadas contra os responsáveis, diferentemente do que ocorre no processo civil, em que a revelia do réu opera a presunção da verdade dos fatos narrados pelo autor (Acórdão 1009/2018-TCU-Plenário, Relator Min. Bruno Dantas; 2369/2013 - TCU - Plenário, Relator Min. Benjamin Zymler e 2449/2013 - TCU - Plenário, Relator Min. Benjamin Zymler) . Dessa forma, a avaliação da responsabilidade do agente não pode prescindir da prova existente no processo ou para ele carreada. 
26.	Ao não apresentar sua defesa, os responsáveis deixaram de produzir prova da regular aplicação dos recursos sob sua responsabilidade, em afronta às normas que impõem aos gestores públicos a obrigação legal de, sempre que demandados pelos órgãos de controle, apresentar os documentos que demonstrem a correta utilização das verbas públicas, a exemplo do contido no art. 93 do Decreto-Lei 200/1967: 'Quem quer que utilize dinheiros públicos terá de justificar seu bom e regular emprego na conformidade das leis, regulamentos e normas emanadas das autoridades administrativas competentes.' 
27.	Mesmo as alegações de defesa não sendo apresentadas, considerando o princípio da verdade real que rege esta Corte, procurou-se buscar, em manifestações dos responsáveis na fase interna desta Tomada de Contas Especial, se havia algum argumento que pudesse ser aproveitado a seu favor. 
28.	Os argumentos apresentados na fase interna (peça 24) não elidem as irregularidades apontadas.
29.	Em se tratando de processo em que a parte interessada não se manifestou acerca das irregularidades imputadas, não há elementos para que se possa efetivamente aferir e reconhecer a ocorrência de boa-fé na conduta dos responsáveis, podendo este Tribunal, desde logo, proferir o julgamento de mérito pela irregularidade das contas, conforme os termos dos §§ 2º e 6º do art. 202 do Regimento Interno do TCU. (Acórdão 2064/2011-TCU-Primeira Câmara (relator Min. Ubiratan Aguiar) , 6.182/2011-TCU-1ª Câmara (relator Min. Weber de Oliveira) , 4.072/2010-TCU-1ª Câmara (Relator Min. Valmir Campelo) , 1.189/2009-TCU-1ª Câmara (Relator Min. Marcos Bemquerer) , 731/2008-TCU-Plenário (Relator Min. Aroldo Cedraz) .
30.	Dessa forma, os responsáveis Rodrigo Riello Santos e Antonio Roberto Ramirez Sant Anna, bem como a Cooperativa de Desenvolvimento das Atividades Rurais e Ambientais - Via do Trabalho devem ser considerados revéis, nos termos do art. 12, § 3º, da Lei 8.443/1992, devendo as contas serem julgadas irregulares, condenando-os solidariamente ao débito apurado e aplicando-lhes a multa prevista no art. 57 da Lei 8.443/1992.
Prescrição da Pretensão Punitiva
31.	Vale ressaltar que a pretensão punitiva do TCU, conforme Acórdão 1441/2016-TCU-Plenário, Relator Min. Benjamin Zymler, que uniformizou a jurisprudência acerca dessa questão, subordina-se ao prazo geral de prescrição indicado no art. 205 do Código Civil, que é de dez anos, contado da data de ocorrência da irregularidade sancionada, nos termos do art. 189 do Código Civil, sendo este prazo interrompido pelo ato que ordenar a citação, a audiência ou a oitiva dos responsáveis.
32.	No caso em exame, não ocorreu a prescrição, uma vez que a irregularidade sancionada ocorreu em 21/2/2015, e o ato de ordenação da citação ocorreu em 21/3/2020.
Cumulatividade de multas 
33.	Quanto à possibilidade de aplicação cumulativa das multas dos arts. 57 e 58, inciso I, da Lei 8.443/1992, ainda que seja adequada a realização de citação e audiência do responsável, por força do disposto no art. 209, § 4º, do Regimento Interno do TCU, o Tribunal reconhece que existe relação de subordinação entre as condutas de 'não comprovação da aplicação dos recursos' e de 'omissão na prestação de contas', sendo a primeira consequência da segunda, o que enseja, na verificação das duas irregularidades, a aplicação da multa do art. 57, com o afastamento da multa do art. 58, inciso I, em atenção ao princípio da absorção (Acórdão 9579/2015-TCU-Segunda Câmara, Relator Min. Vital do Rêgo; Acórdão 2469/2019-TCU-Primeira Câmara, Relator Min. Augusto Sherman) .
34.	Conforme leciona Cezar Bitencourt (Tratado de Direito Penal: parte geral - 8ª Edição - São Paulo: Saraiva, 2003. Pg. 565) , na absorção, ' (...) a pena do delito mais grave absorve a pena do delito menos grave, que deve ser desprezada'. No caso concreto, a 'omissão no dever de prestar contas', embora seja uma irregularidade autônoma, funciona como fase ou meio para a consecução da 'não comprovação da aplicação dos recursos', havendo clara relação de interdependência entre essas condutas. Dessa forma, recaindo as duas ocorrências num mesmo gestor, deve prevalecer a pena do delito mais grave, qual seja, a multa do art. 57, da Lei 8.443/1992.
35.	Cumpre observar, ainda, que a conduta dos responsáveis, consistente nas irregularidades 'não comprovação da execução física do objeto' e 'divergência total ou parcial entre a movimentação financeira e os documentos de despesa apresentados', configura violação não só às regras legais, mas também aos princípios basilares da administração pública, eis que, em última análise, ocorre o comprometimento da necessária satisfação à sociedade sobre o efetivo emprego dos recursos públicos postos à disposição da municipalidade, por força do instrumento de repasse em questão.
36.	Nesses casos, em que fica evidente a falta de transparência e lisura, não há como afastar as suspeitas sempre presentes de que a totalidade dos recursos públicos federais, transferida ao município, tenha sido integralmente desviada, em prol de gestor ímprobo, ou de pessoas por ele determinadas, a revelar grave inobservância de dever de cuidado no trato com a coisa pública, isto é, ato praticado com culpa grave, pois, na espécie, a conduta do responsável se distancia daquela que seria esperada de um administrador público minimante diligente, num claro exemplo de erro grosseiro a que alude o art. 28 do Decreto-lei 4.657/1942 (Lei de Introdução às Normas do Direito Brasileiro) , incluído pela Lei 13.655/2018 (Acórdão 1689/2019-TCU-Plenário, Relator Min. Augusto Nardes; Acórdão 2924/2018-TCU-Plenário, Relator Min. José Mucio Monteiro; Acórdão 2391/2018-TCU-Plenário, Relator Min. Benjamin Zymler) . 
CONCLUSÃO
37.	Em face da análise promovida na seção 'Exame Técnico', verifica-se que os responsáveis Rodrigo Riello Santos, Antonio Roberto Ramirez Sant Anna e Cooperativa de Desenvolvimento das Atividades Rurais e Ambientais - Via do Trabalho não lograram comprovar a boa e regular aplicação dos recursos, instados a se manifestar, optaram pelo silêncio, configurando a revelia, nos termos do § 3º, do art. 12, da Lei 8.443/1992. Ademais, inexistem nos autos elementos que demonstrem a boa-fé dos responsáveis ou a ocorrência de outras excludentes de culpabilidade.
38.	Verifica-se também que não houve a prescrição da pretensão punitiva, conforme análise já realizada.
39.	Tendo em vista que não constam dos autos elementos que permitam reconhecer a boa-fé dos responsáveis, sugere-se que as suas contas sejam julgadas irregulares, nos termos do art. 202, § 6º, do Regimento Interno do TCU, com a imputação do débito atualizado monetariamente e acrescido de juros de mora, nos termos do art. 202, § 1º do Regimento Interno do TCU, descontado o valor eventualmente recolhido, com a aplicação da multa prevista no art. 57 da Lei 8.443/1992. Ressalta-se que a análise da boa-fé relativa a pessoa jurídica de direito privado é realizada considerando as condutas de seus administradores, uma vez que os atos destes obrigam a pessoa jurídica, desde que exercidos nos limites dos poderes definidos no ato constitutivo do ente, nos termos do art. 47 do Código Civil (Acórdão 1723/2016-TCU-Plenário, Ministro-Relator Raimundo Carrero) .
40.	Por fim, como não houve elementos que pudessem modificar o entendimento acerca das irregularidades em apuração, mantém-se a matriz de responsabilização presente na peça 39.
PROPOSTA DE ENCAMINHAMENTO
41.	Diante do exposto, submetemos os autos à consideração superior, propondo ao Tribunal:
a) considerar revéis os responsáveis Rodrigo Riello Santos (CPF: XXX.302.188-XX) , Antonio Roberto Ramirez Sant Anna (CPF: XXX.613.847-XX) e Cooperativa de Desenvolvimento das Atividades Rurais e Ambientais - Via do Trabalho (CNPJ: 05.507.982/0001-26) , para todos os efeitos, dando-se prosseguimento ao processo, com fulcro no art. 12, § 3º, da Lei 8.443/1992; 
b) julgar irregulares, nos termos dos arts. 1º, inciso I, 16, inciso III, alíneas b e c, da Lei 8.443/1992, c/c os arts. 19 e 23, inciso III, da mesma Lei, as contas dos responsáveis Rodrigo Riello Santos (CPF: XXX.302.188-XX) , Antonio Roberto Ramirez Sant Anna (CPF: XXX.613.847-XX) e Cooperativa de Desenvolvimento das Atividades Rurais e Ambientais - Via do Trabalho (CNPJ: 05.507.982/0001-26) , condenando-os solidariamente ao pagamento das importâncias a seguir especificadas, atualizadas monetariamente e acrescidas dos juros de mora, calculadas a partir das datas discriminadas até a data da efetiva quitação do débito, fixando-lhes o prazo de quinze dias, para que comprovem, perante o Tribunal, o recolhimento das referidas quantias aos cofres do Tesouro Nacional, nos termos do art. 23, inciso III, alínea 'a', da citada lei, c/c o art. 214, inciso III, alínea 'a', do Regimento Interno do TCU.  
Débito relacionado ao responsável Antonio Roberto Ramirez Sant Anna (CPF: XXX.613.847-XX) em solidariedade com Cooperativa de Desenvolvimento das Atividades Rurais e Ambientais - Via do Trabalho (CNPJ: 05.507.982/0001-26) e Rodrigo Riello Santos (CPF: XXX.302.188-XX) :
	Data de ocorrência
	Valor histórico (R$) 

	28/1/2014
	295.907,10

Valor atualizado do débito (com juros) em 21/6/2021: R$ 477.929,04.
c) aplicar individualmente aos responsáveis Rodrigo Riello Santos (CPF: XXX.302.188-XX) , Antonio Roberto Ramirez Sant Anna (CPF: XXX.613.847-XX) e Cooperativa de Desenvolvimento das Atividades Rurais e Ambientais - Via do Trabalho (CNPJ: 05.507.982/0001-26) , a multa prevista no art. 57 da Lei 8.443/1992 c/c o art. 267 do Regimento Interno do TCU, fixando-lhes o prazo de quinze dias, a contar da notificação, para que comprovem, perante o Tribunal (art. 214, III, alínea 'a', do Regimento Interno do TCU) , o recolhimento da dívida aos cofres do Tesouro Nacional, atualizada monetariamente desde a data do acórdão que vier a ser proferido por este Tribunal até a data do efetivo recolhimento, se paga após o vencimento, na forma da legislação em vigor;
d) autorizar, desde logo, a cobrança judicial das dívidas, caso não atendidas as notificações, na forma do disposto no art. 28, inciso II, da Lei 8.443/1992;
e) autorizar também, desde logo, se requerido, com fundamento no art. 26, da Lei 8.443, de 1992, c/c o art. 217, §§ 1º e 2º do Regimento Interno do TCU, o parcelamento da (s) dívida (s) em até 36 parcelas, incidindo, sobre cada parcela, corrigida monetariamente, os correspondentes acréscimos legais, fixando-lhe o prazo de quinze dias, a contar do recebimento da notificação, para comprovar, perante o Tribunal, o recolhimento da primeira parcela, e de trinta dias, a contar da parcela anterior, para comprovar os recolhimentos das demais parcelas, devendo incidir, sobre cada valor mensal, atualizado monetariamente, os juros de mora devidos, no caso do débito, na forma prevista na legislação em vigor, alertando os responsáveis de que a falta de comprovação do recolhimento de qualquer parcela importará o vencimento antecipado do saldo devedor, nos termos do § 2º do art. 217 do Regimento Interno deste Tribunal; 
f) esclarecer aos responsáveis Rodrigo Riello Santos (CPF: XXX.302.188-XX) e Antonio Roberto Ramirez Sant Anna (CPF: XXX.613.847-XX) que, caso se demonstre, por via recursal, a correta aplicação dos recursos, mas não se justifique a omissão da prestação de contas, o débito poderá ser afastado, mas permanecerá a irregularidade das contas, dando-se ensejo à aplicação da multa prevista no art. 58, inciso I, da Lei 8.443/1992;
g) enviar cópia do Acórdão a ser prolatado à Procuradoria da República no Estado de Pernambuco, nos termos do § 3º do art. 16 da Lei 8.443/1992, c/c o § 7º do art. 209 do Regimento Interno do TCU, para adoção das medidas cabíveis; e
h) enviar cópia do Acórdão que vier a ser proferido ao Banco do Brasil S.A. (mandatário da Secretaria Especial de Agricultura Familiar e Desenvolvimento Agrário) e aos responsáveis, para ciência;
i) informar à Procuradoria da República no Estado de Pernambuco, ao Banco do Brasil S.A. (mandatário da Secretaria Especial de Agricultura Familiar e Desenvolvimento Agrário) e aos responsáveis que a presente deliberação, acompanhada do Relatório e do Voto que a fundamenta, está disponível para a consulta no endereço www.tcu.gov.br/acordaos, além de esclarecer que, caso requerido, o TCU poderá fornecer sem custos as correspondentes cópias, de forma impressa; e
j) informar à Procuradoria da República no Estado de Pernambuco que, nos termos do parágrafo único do art. 62 da Resolução TCU 259/2014, os procuradores e membros do Ministério Público credenciados nesta Corte podem acessar os presentes autos de forma eletrônica e automática, ressalvados apenas os casos de eventuais peças classificadas como sigilosas, as quais requerem solicitação formal."
2.	O MP/TCU, representado pelo Subprocurador-Geral Paulo Soares Bugarin, manifesta-se, em parecer à peça 71, de acordo com a proposta da unidade técnica.
	É o Relatório.

Carlos Renato Carvalho (OAB/PE 21.610).

Subprocurador-Geral Paulo Soares Bugarin.

TOMADA DE CONTAS ESPECIAL. CONTRATO DE REPASSE. NÃO COMPROVAÇÃO DA REGULAR APLICAÇÃO DOS RECURSOS. CITAÇÃO. REVELIA. CONTAS IRREGULARES. DÉBITO. MULTA.

TOMADA DE CONTAS ESPECIAL (TCE)

Secretaria de Controle Externo de Tomada de Contas Especial (SecexTCE).

Trata-se de Tomada de Contas Especial instaurada pelo Banco do Brasil S.A. em desfavor da Cooperativa de Desenvolvimento das Atividades Rurais e Ambientais - Via do Trabalho, e de seus representantes, Rodrigo Riello Santos (Presidente) e Antônio Roberto Ramirez Sant'Anna (Diretor Administrativo-Financeiro) , em razão da não comprovação da boa e regular aplicação dos recursos públicos federais recebidos no âmbito do Contrato de Repasse 35920/2012 (Siafi 777153) , firmado com a Secretaria Especial de Agricultura Familiar e do Desenvolvimento Agrário, tendo por objeto "Fortalecer a organização produtiva de mulheres rurais por meio de ações de capacitação em gestão, produção e comercialização nos Territórios da Mata Sul e Mata Norte do Estado de Pernambuco".
2.	O contrato de repasse foi firmado no valor total de R$ 560.224,42, sendo R$ 526.854,42 à conta do concedente e R$ 33.370,00 referentes à contrapartida do convenente. A vigência do ajuste ocorreu no período de 27/12/2012 a 22/12/2014.
3.	O motivo apontado para a instauração da presente tomada de contas especial foi a omissão no dever de prestar contas. Entretanto, vindo o processo a este Tribunal, a SecexTCE, por meio da instrução inicial (peça 40) , constatou que não subsistia esse motivo, uma vez que foi verificado que a entidade contratada apresentou, no Sistema Siconv, documentos a título de prestação de contas do contrato de repasse. Por outro lado, a análise da documentação constante dos autos apontou as seguintes irregularidades na execução do ajuste:
	a) não comprovação da execução física do objeto; e
	b) divergência total entre a movimentação financeira e os documentos de despesa apresentados.
4.	Ante essas constatações, a unidade técnica promoveu a citação da entidade contratada, solidariamente com seus representantes legais, imputando-lhes o débito calculado na fase interna, no valor de R$ 295.907,10. 
5.	Apesar de os ofícios de citação terem sido recebidos nos endereços dos responsáveis constantes das bases de dados à disposição do Tribunal, os responsáveis não apresentaram alegações de defesa, tampouco recolheram o valor do débito que lhes foi imputado. Ressalte-se que a Cooperativa e seu Presidente, Rodrigo Riello Santos, requereram (peça 57) e tiveram deferido pedido de prorrogação de prazo para apresentação de defesa (peça 59) . No mesmo ofício (peça 57) , foi também requerida cópia do processo. Por meio do ofício à peça 62 (AR à peça 63) o advogado dos requerentes foi informado de que os advogados constituídos têm acesso aos processos no TCU (exceto aqueles sigilosos) por meio da Plataforma de Serviços Digitais Conecta-TCU, tendo sido informado, ainda sobre o guia para acesso a esse sistema. Em que pese não constar que o advogado tenha acessado o processo, resta atendido o seu pedido de cópia, ante as informações prestadas. Dessa forma, os responsáveis devem ser considerados revéis, nos termos do art. 12, § 3º, da Lei 8.443/1992, dando-se prosseguimento ao processo.
6.	Ante este fato, a SecexTCE, por meio da instrução de mérito transcrita no relatório parte desta deliberação, propõe julgar irregulares as presentes contas, imputando-se débito no valor apurado aos responsáveis, solidariamente, além de aplicar-lhes a multa prevista no art. 57 da Lei 8.443/1992. O Ministério Público junto ao TCU avalizou a proposta da unidade técnica.
7.	Acolho o encaminhamento proposto pela SecexTCE, cuja análise adoto como parte das minhas razões de decidir.
8.		Conforme apurado, não houve a comprovação da execução física da parte do objeto declarada na prestação de contas apresentada ao Banco do Brasil. Além disso, foi observada divergência total entre a movimentação financeira e os documentos de despesa apresentados. Assim, torna-se impossível estabelecer o nexo de causalidade entre os recursos do ajuste e as despesas declaradas. Por essa razão, mostra-se correta a impugnação do valor total dessas despesas.
9.	Ao se manterem revéis perante a citação promovida por este Tribunal, os responsáveis deixaram passar mais esta oportunidade de trazer aos autos a documentação apta a comprovar a regularidade das despesas constantes da prestação de contas. 
10.	Verifico, ainda, que as citações foram feitas neste processo imputando-se aos responsáveis, solidariamente, débito no valor de R$ 295.907,10, conforme apurado pelo Banco do Brasil na fase interna. Esse cálculo considerou o débito como a diferença entre valor repassado em 28/01/2014 (R$ 526.854,42) e o valor devolvido em 28/09/2017 (R$ 302.815,44) , somada aos rendimentos financeiros auferidos até a data da devolução (R$ 71.868,12) . Entretanto, citação deveria ser realizada com imputação de débito correspondente ao valor total repassado (R$ 526.854,42) , com crédito em favor dos responsáveis no valor da devolução (R$ 302.815,44) . Portanto, da forma como a citação foi realizada, resulta em um valor corrigido do débito acrescido de juros cerca de 14% menor que o valor correspondente à citação correta. Deixo, contudo, de retornar o processo à unidade técnica para a realização de nova citação, em homenagem aos princípios da economia processual e da razoável duração do processo.
11.	Ante o exposto, devem as contas dos responsáveis ser julgadas irregulares, com imputação solidária do débito constante da citação. Nos termos do Acórdão 1441/2016-TCU-Plenário, não incide sobre o presente caso a prescrição da pretensão punitiva. Por essa razão, cabe a aplicação da multa prevista no art. 57 da Lei 8.443/1992, conforme disposto no art. 19 da mesma Lei.
12.	Por se tratar de questão de ordem pública, tenho por pertinente abordar a questão da prescrição da pretensão ressarcitória em relação ao débito apurado neste processo, em face do novo entendimento do Supremo Tribunal Federal exarada por ocasião do julgamento do RE 636.886/AL. Na mencionada decisão, conforme confirmado no julgamento dos embargos de declaração opostos pela Advocacia-Geral da União, o Ministro Alexandre de Moraes, relator do processo, anotou que  "[a]  pretensão  de  ressarcimento  ao  erário  em  face  de  agentes públicos reconhecida em acórdão de Tribunal de Contas prescreve na forma da Lei 6.830/1980 (Lei de Execução Fiscal) ". Portanto, o enunciado se refere à fase de execução judicial do título executivo decorrente de deliberação do Tribunal de Contas, uma vez que a prescrição se dá na forma da Lei 6.830/1980 (Lei de Execuções Fiscais) . 
13.	O Plenário do STF, em julgamento virtual encerrado no dia 20/8/2021, rejeitou os Embargos de Declaração opostos pela Advocacia-Geral da União contra o referido julgado, por 8 votos a 2, vencidos os Ministros Luís Roberto Barroso e Édson Fachin apenas na tese de que a decisão deveria modular efeitos prospectivos. Nessa oportunidade o Relator da matéria, Ministro Alexandre de Moraes, pontuou o seguinte em seu voto, no que foi acompanhado pelos demais votos vencedores:
	" (...) 
	Os argumentos acima elencados conduzem à conclusão no sentido de que a pretensão executória de título executivo proveniente de decisão do TCU da qual resulte imputação de débito ou multa é prescritível; e, portanto, a ela se aplica o prazo prescricional da Lei de Execução Fiscal.
	Nenhuma consideração houve acerca do prazo para constituição do título executivo, até porque esse não era o objeto da questão cuja repercussão geral foi reconhecida no Tema 899, que ficou adstrito, como sobejamente já apontado, à fase posterior a formação do título.
	Reitere-se: Após a conclusão da tomada de contas, com a apuração do débito imputado ao jurisdicionado, a decisão do TCU formalizada em acórdão terá eficácia de título executivo e será executada conforme o rito previsto na Lei de Execução Fiscal (Lei 6.830/1980) , por enquadrar-se no conceito de dívida ativa não tributária da União, conforme estatui o art. 39, § 2º, da Lei 4.320/1964.
	Assim, são impertinentes as alegações do embargante no sentido de que devem ser esclarecidos o regramento, bem como os marcos inicial, suspensivos e interruptivos do prazo de prescrição, aplicáveis para o exercício da pretensão punitiva pelo TCU." 
	(...) (RE 636886 ED; Relator  Ministro Alexandre de Moraes) (grifos acrescidos) .
14.	A decisão não atinge, portanto, a fase constitutiva do título executivo, a cargo dos Tribunais de Contas, mas sim a fase de sua execução, no âmbito do poder judiciário. Mantém-se, assim, jurisprudência deste Tribunal, conforme a Súmula 282, estabelecendo que as ações de ressarcimento movidas pelo Estado contra os agentes causadores de dano ao erário são imprescritíveis.
15.	Por fim, deixo de acolher a proposta de se autorizar, desde já, o parcelamento da dívida por entender que essa autorização depende de solicitação expressa por parte do devedor.
16.	Nos termos do art. 16, § 3º, da LO/TCU, c/c o § 7º do art. 209 do RI/TCU, deve ser enviada cópia da deliberação proferida nestes autos à Procuradoria da República no Estado de Pernambuco para o ajuizamento das ações que considere cabíveis.
	Ante o exposto, manifesto-me por que o Tribunal aprove o Acórdão que ora submeto à apreciação deste Colegiado.
TCU, Sala das Sessões, em 23 de novembro de 2021.
AUGUSTO SHERMAN CAVALCANTI 
Relator